臺中高等行政法院判決
　　　　　　　　　　　　　　　　九十四年度簡字第一○四號
原　　　告　中央健康保險局中區分局
代　表　人　甲○○
訴訟代理人　乙○○
被　　　告　丙○○
上列當事人間因返還公法上不當得利事件，原告提起行政訴訟。
本院判決如下︰
　　主  文
被告應給付原告新台幣陸仟壹佰柒拾肆元及自民國九十四年六月
廿二日起至清償日止，按年利率百分之五計算之利息。
訴訟費用由被告負擔。
　　事  實
甲、事實概要：緣被告原為全民健康保險之保險對象，嗣其於民
    國八十七年十月十六日起因入伍而具備軍人身分，依民國九
    十年一月卅日修正公布前全民健康保險法第十一條之規定，
    即應辦理退保並加入軍人保險。因被告並未依法辦理退保，
    且於八十七年十一月至八十八年七月間陸續利用健保資源至
    各醫療院所就醫，直至八十八年八月二日被告所屬投保單位
    向原告提出全民健康保險第一、二、三類保險對象退保（轉
    出）申報表，原告始發現上情。原告以被告未主動辦理退保
    ，致誤以被告仍具有投保資格，繼續支出醫療費用計新台幣
    （下同）一○、五八四元，扣除不符合投保資格期間應退還
    之保險費四、四一○元後，而受有六、一七四元之損害。原
    告先後於八十九年四月廿九日、九十一年七月十二日及九十
    四年四月十九日三度函催被告返還所受利益未果，乃提起本
    件行政訴訟。
乙、兩造聲明：
一、原告聲明求為判決：被告應給付原告六、一七四元及自起訴
    狀繕本送達之翌日起至清償日止，按年利率百分之五計算之
    利息。
二、被告並未提出聲明。
丙、兩造之陳述：
壹、原告起訴意旨略以：
一、依九十年二月一日修正施行前全民健康保險法第十一條及第
    四十五條之規定，中華民國軍人並不具投保身分，而應依軍
    人保險條例規定參加軍人保險，已參加全民健康保險者應予
    退保，且自退保之日起即不予健保給付，如已受領者應返還
    保險人所支付之健保費用，其所繳交之保險費則不予退還。
    本件原因事實係發生於八十七至八十八年間，依法律不溯及
    既往原則，自應適用舊法之規定。
二、按被告自八十七年十月十六日起即因入伍而具備軍人身分，
    依法應參加軍人保險，不得再參加全民健康保險，仍於八十
    七年十一月至八十八年七月間陸續利用健保資源至各醫療院
    所就醫，直至八十八年八月二日被告所屬投保單位向原告提
    出全民健康保險第一、二、三類保險對象退保（轉出）申報
    表，原告始輾轉發現被告自八十七年十月十六日起已不具全
    民健康保險法規定之投保身分，卻遲未主動辦理退保，使得
    原告誤以為被告仍具投保資格，繼續支出醫療費用計一○、
    五四八元，在扣除不符合投保資格期間應退還之保險費四、
    四一○元後，仍受有六、一七四元之損害。被告無法律上原
    因而受有六、一七四元之利益，致使原告受有同金額之損害
    ，已構成公法上不當得利。原告為此曾於八十九年四月廿九
    日、九十一年七月十二日及九十四年四月十九日向被告三度
    發函，均未獲置理，爰依法提起本件訴訟。
貳、被告則未提出聲明或陳述而為答辯。
　　理  由
一、按「有下列情形之一者，非屬本保險保險對象，已參加者，
    應予退保：一現役軍官、士官、士兵及軍校學生。」九十年
    一月卅日修正公布前之全民健康保險法第十一條第一款定有
    明文。又國家應推行全民健康保險，為憲法增修條文第十條
    第五項所明定，而全民健康保險法即為實現上開憲法規定而
    制定，故全民健康保險性質上為一強制保險及社會保險，是
    為全民健康保險之運作而向被保險人收取之保險費及保險人
    所為之保險給付均具公法性質（司法院釋字第四七二號、第
    四七三號及第五三三號解釋參照），而保險人與被保險人間
    之全民健康保險契約即為一行政契約甚明。另行政契約，本
    法未規定者，準用民法相關之規定，行政程序法第一百四十
    九條亦有明文。而依民法第二百三十三條第一項前段及第二
    百零三條規定：遲延之債務，以支付金錢為標的者，債權人
    得請求依法定利率計算之遲延利息；應付利息之債務，其利
    率未經約定，亦無法律可據者，週年利率為百分之五。
二、本件被告原為全民健康保險之保險對象，惟自八十七年十月
    十六日後因入伍而具備軍人身分，依法應參加軍人保險，不
    得再參加全民健康保險，而未辦理退保，仍於八十七年十一
    月至八十八年七月間陸續利用健保資源至各醫療院所就醫，
    ，致原告誤以為被告仍具備投保資格，繼續支出醫療費用計
    一○、五八四元，扣除不符合投保資格期間應退還之保險費
    四、四一○元後，仍受有六、一七四元之損害。經原告向被
    告函催未果，乃提起本件訴訟，訴稱如事實欄所載。
三、經查，被告自八十七年十月十六日起即因入伍而具備軍人身
    分，卻未辦理退保，並於八十七年十一月至八十八年七月間
    陸續利用健保資源至各醫療院所就醫，使原告誤以為被告仍
    具備投保資格並繼續支出醫療費用計一○、五八四元，於扣
    除不符合投保資格期間應退還之保險費四、四一○元後，仍
    受有六、一七四元之損害，經原告三次向被告發函通知返還
    ，均未獲置理等情，業據原告提出全民健康保險第一、二、
    三類保險對象退保（轉出）申報表、被告就醫紀錄明細表、
    原告八十九年四月廿九日健保中門字第八九○一七三二○號
    函、九十一年七月十二日健保中費一字第○九一○○○九八
    一一號函及九十四年四月十九日健保中費一字第○九四○○
    四五○七一號函等影本附卷可稽，被告經合法通知而未到庭
    爭執，原告前揭主張，洵堪信實。
四、次按依全民健康保險法第十一條第一款規定，現役軍官、士
    官、士兵及軍校學生，不得作為全民健康保險之保險對象。
    其立法理由為：「現役軍官、士官、士兵及軍校學生及軍事
    機關編制內領有補給證之聘僱人員，已由軍方醫院提供免費
    醫療服務，乃明定不參加本保險。」且軍人保險條例第三條
    亦明文規定：「軍人保險，分為死亡、殘廢二種，並附退伍
    給付。」可知軍人保險並不涵蓋醫療或健康保險。故「現役
    軍官、士官、士兵及軍校學生」非屬全民健康保險之保險對
    象，真正原因在於渠等已另由軍方醫院提供免費醫療服務。
    本件被告於八十七年十月十六日既已因入伍而取得中華民國
    現役軍人之身分，而得享有由軍方醫院所提供之免費醫療服
    務，即應依前揭法律規定辦理退保，不得受領全民健康保險
    之保險給付。是被告於不符合全民健康保險投保資格之期間
    繼續投保，此一全民健康保險契約顯係違反法律禁止規定，
    依行政程序法第一百四十一條第一項準用民法第七十一條之
    規定，即屬無效。故被告於八十七年十一月至八十八年七月
    間陸續利用健保資源至各醫療院所就醫，致原告支出健保醫
    療費用一○、五八四元，扣除被告於該期間內繳交之健保費
    四、四一○元，仍受有六、一七四元之損害，就被告言之，
    其即屬無法律上之原因而受利益，致原告因此受損害，自構
    成公法上之不當得利。
五、綜上所陳，本件原告基於公法上不當得利之關係，訴請求被
    告應給付原告六、一七四元，及自起訴狀繕本送達之翌日即
    九十四年六月廿二日起至清償日止，按年利率百分之五計算
    之利息，為有理由，應予准許。又本件為簡易事件，依卷內
    事證及原告於調查期日到庭所陳均已臻明確，本院認並無經
    言詞辯論之必要，爰不經言詞辯論而判決之。
據上論結，本件原告之訴為有理由，依行政訴訟法第二百三十三
條第一項、第二百三十六條、第一百九十五條第一項前段、第九
十八條第三項前段，判決如主文。
中　　華　　民　　國　九十四　年　　八　　月　 四 　　日
                      第三庭法  官　許　武　峰
以上正本證明與原本無異。
如不服本判決，應於判決送達後20日內，以本訴訟事件所涉及之
法律見解具有原則性者，始得向本院提出上訴狀並表明上訴理由
，經最高行政法院許可，否則不得上訴；如於本判決宣示後送達
前提起上訴者，應於判決送達後20日內補提上訴理由書（均應依
對造人數提出繕本）。提起上訴應預繳送達用雙掛號郵票390元
（34元及5元郵票各10份)。
中　　華　　民　　國　九十四　年　　八　　月　 十一  日
                            書記官　陳  鼎  鈞
